臺灣高雄地方法院民事判決　九十二年度婚字第一八○四號
　　原　　　告　乙○○
　　訴訟代理人　曾清永律師
　　被　　　告　甲○○
右當事人間請求履行同居事件，經本院於民國九十三年三月十六日言詞辯論終結，判
決如左：
    主    　文
原告之訴駁回。
訴訟費用由原告負擔。
    事實及理由
一、原告起訴主張：兩造於民國九十年五月十九日結婚，育有一女黃郁庭（九十一年
    九月三十日生），婚後約定以高雄市新興區○○○街四八號為共同住所，感情尚
    稱融洽，嗣因被告不時返回娘家居住，甚至曾逾十週始返回婆家，九十一年十一
    月十二日晚間被告進而帶同女兒黃郁庭離家後一去不返，雖經原告於九十一年十
    二月二十八日、九十二年一月十九日分別以存證信函要求被告攜同女兒返家居住
    ，被告均置之不理，被告既無不能與原告同居之理由，竟長留娘家不歸，為此爰
    依民法第一千零一條前段規定，訴請被告應返回原告位於高雄市新興區○○○街
    四八號之住處與原告等語。並聲明：被告應與原告同居。
二、被告則以：兩造婚前即慮及被告每日清晨五點即需出外工作，基於安全理由，而
    約定以被告位於高雄市○○區○○街一八一號四樓之住處為共同住所，該處乃被
    告自宅，而非被告父母住處（被告父母住所係設於高雄市新興區○○○路一０七
    號）。初尚相安無事，不久原告即以各種理由避居於其位於台南縣永康市○○街
    一三三號九樓之十之租屋處，或自行返回其父母位於高雄市新興區○○○街四八
    號之住處，被告為求婚姻之圓滿，亦經常配合原告於前述三地處所同居，惟九十
    一年被告懷孕後，因醫師建議須完全臥床休息，雙方遂協定以被告位於高雄市○
    ○區○○街一八一號四樓為共同住所。惟在九十二年十月二十九日之前原告之戶
    籍均設於桃園縣中壢市○○路九四七號二樓，直至九十二年十月二十九日原告才
    將其戶籍遷入高雄市新興區○○○街四八號原告父母住處。九十一年九月三十日
    被告剖腹生產後，則在高雄市○○街一八一號四樓之住處坐月子，由於兩造女兒
    黃郁庭出生後體弱多病，一直與被告同住於上開住處，由被告及被告之家人協助
    照顧，從未返回原告父母位於高雄市新興區○○○街四八號住處居住，是以兩造
    迄至九十一年十一月十二日被告遭原告毆打之前，兩造均無搬離被告位於高雄市
    新興區○○街一八一號四樓之舉。九十一年九月三十日被告生產後，原告因不滿
    被告產下女兒，多次無端指責被告無力生育長孫等語；九十一年十一月十二日晚
    間原告又以女兒經常夜間啼哭為由，堅持自行搬回其父母位於高雄市新興區○○
    ○街四八號之住處，拒絕與被告、女兒同住，同日晚間兩造返回原告父母之上開
    住處用餐時，被告為此向原告父母求助，未料竟遭原告毆傷，經電告被告母親及
    兄長到場處理，被告始由被告母親、兄長帶同被告及兩造所生女兒黃郁庭返回被
    告位於高雄市○○區○○街一八一號四樓之住處。九十一年十一月十六日經被告
    母親、兄長邀同原告協談兩造婚姻問題，詎原告全無悔意，更主動取走其置於被
    告上開住處之衣物，而將被告留在高雄市新興區○○○街四八號住處之物品予以
    丟棄。再者，兩造分居期間原告根本無意與被告同居，其真意乃在透過履行同居
    義務之訴訟以遂行其離婚目的，況被告現仍對原告心存恐懼，無法前往高雄市新
    興區○○○街四八號與之同居，兩造仍應以於被告位於高雄市○○區○○街一八
    一號四樓之住處作為履行同居義務之處所等語（見卷第二四、五九、一二四、一
    二七、一六四頁）。並聲明：原告之訴駁回。
三、本件原告前揭主張業據其提出戶籍謄本一件、存證信函三件、靖陽企業有限公司
    營利事業登記證影本一紙、高雄市新興區○○○街四八號住處之房間照片四幀為
    證（見卷第六頁、第八至十三頁、第五五頁、第九六頁），被告前開辯解亦據其
    提出吳昆哲婦產小兒科醫院診所診斷證明書一紙、兩造與小孩之合照相片兩幀、
    實和聯合診所診斷證明書一件、高雄市政府警察局新興分局受（處）理家庭暴力
    案件調查紀錄（通報）表一件、高雄市政府警察局新興分局處理家庭暴力案件現
    場報告表一件、存證信函一件、被告留存於高雄市○○區○○街一八一號四樓住
    處之衣物照片四幀、錄音帶暨其譯文各一件、原告之戶籍謄本影本一件為證（見
    卷第二九頁、第三二頁、第三三頁、第三四頁、第三五頁、第三七頁、第一０九
    頁、第七三頁、第一七一頁）。是本件兩造之爭點有二，一為兩造婚後究有無約
    定應以原告位於高雄市新興區○○○街四八號之住處作為履行夫妻同居義務之唯
    一住所？一為被告究竟有無拒絕與原告同居？經查：
　(一)兩造婚後有無約定應以原告位於高雄市新興區○○○街四八號之住處作為履行夫
　　妻同居義務之唯一住所？：
　1.證人即原告母親吳秀琴到庭證稱：「兩造婚後住於仁愛一街四八號，也曾在台南
　　住過，黃海街也住過，三個地方來來去去‧‧‧被告是開刀生產出院後在娘家坐
　　月子。‧‧‧九十年八月兩造是住在我家‧‧‧小孩出生之後有將小孩帶回來過
　　，但我經常前往娘家去探視小孩。‧‧‧小孩不曾在我家過夜‧‧‧」等語（見
　　卷第七十頁），證人即被告胞兄沈立鈞則證稱：「‧‧‧兩造婚後就有住在黃海
　　街，一直住到被告生產完，原告就經常藉口住在台南，原告住在黃海街一個星期
　　約四、五天，被告也會隨原告返回仁愛一街的住處同住，在被告生產後原告就比
　　較少回來黃海街住了‧‧‧」等語（見卷第八八頁），原告亦坦承伊為處理其所
　　經營之靖陽企業有限公司業務之需要，自八十七年八月十二日起即於台南縣永康
　　市○○街一三三號九樓之十租屋作為休息留宿之處所，並提出靖陽企業有限公司
　　高雄市政府營利事業登記證影本、房屋租賃契約書影本各一份為證（見卷第五五
　　頁、第九九至一０三頁），綜觀前揭證據資料與證人吳秀琴、沈立鈞之證詞，堪
　　認兩造婚後係分別在原告位於高雄市新興區○○○街四八號之住處、被告位於高
　　雄市○○區○○街一八一號四樓之住處、及原告位於台南縣永康市○○街一三三
　　號九樓之十之租屋處共同生活，並未約定履行夫妻同居義務之唯一共同住所。
　2.原告固節錄證人即原告母親吳秀琴證稱：「‧‧‧仁愛一街是四樓透天，兩造住
　　於三樓，我也住於三樓，三樓共有二個房間，各分住一間‧‧‧」等語（見卷第
　　六九頁），並提出高雄市新興區○○○街四八號住處之房間照片四幀（見卷第九
　　六頁）及被告於頭胎流產後，委請廣人健康服務有限公司為其提供坐月子期間之
　　送餐服務，而於九十年六月二十一日與該公司簽立之契約書一份（見卷第九八頁
　　），主張婚後兩造婚後已約定以高雄市新興區○○○街四八號為履行夫妻同居義
　　務之唯一共同住所，惟查證人吳秀琴亦證稱兩造婚後除曾於高雄市新興區○○○
　　街四八號同住外，也曾於台南、高雄市○○區○○街一八一號四樓同住，已如前
　　述（見卷第六九頁），證人吳秀琴前開證詞核與證人即被告胞兄沈立鈞證稱兩造
　　婚後曾同住於黃海街住處，也曾同住於仁愛一街住處乙節相符，被告所稱兩造婚
　　後係於前揭三地住處同住，並無約定唯一之共同住所乙節亦與證人吳秀琴、沈立
　　鈞之證詞相合，足見兩造婚後雖曾同住於高雄市新興區○○○街四八號，惟並非
　　以該處所為唯一、固定之共同住所，原告片面截取證人吳秀琴之證詞以為對原告
　　有利之推論，尚不足取。至於原告提出被告於九十年六月二十一日與廣人健康服
　　務有限公司簽立坐月子服務提供之契約書，則僅能證明斯時廣人健康服務有限公
　　司應前往高雄市新興區○○○街四八號為被告提供坐月子期間之送餐服務，然尚
　　難憑此遽認兩造婚後已約定以上開處所為兩造履行夫妻同居義務之唯一處所。原
　　告復未能提出其他積極證據以茲證明兩造婚後確已約定應以高雄市新興區○○○
　　街四八號為兩造履行夫妻同居義務之唯一處所，依民事訴訟法第二百七十七條規
　　定，當事人主張有利於己之事實者，就其事實有舉證之責任，本件原告既未能舉
　　證證明兩造曾為履行夫妻同居義務唯一處所之約定，即應由原告承擔不能舉證之
　　不利益，原告之前揭主張為不可採。
　(二)被告有無拒絕與原告同居？：
　1.被告辯稱兩造分居之現狀乃肇因於九十一年十一月十二日晚間伊在原告位於高雄
　　市新興區○○○街四八號住處遭原告毆打，致其受有左側顳頷關節疼痛併頭痛及
　　左側頸部酸痛傷害，而原告父母竟均未能出手阻止，致伊因此心生畏懼，不敢再
　　前往上開處所與原告同居乙節，業經被告提出實和聯合診所診斷證明書影本、高
　　雄市政府警察局新興分局受（處）理家庭暴力案件調查紀錄（通報）表影本、高
　　雄市政府警察局新興分局處理家庭暴力案件現場報告表影本、錄音譯文及錄音帶
　　各一件為證（見卷第三三至三五頁、第七三頁）。查：
　(1)據被告提出之錄音譯文所載，九十一年十一月十六日原告前往被告位於高雄市○
　　○區○○街一八一號四樓住處，與原告協談兩造婚姻事宜時，原告稱「‧‧‧前
　　天我打她是我比較不對，不過有客人在場，她不可以對我媽那樣‧‧‧」，復坦
　　承九十一年十一月十二日兩造自台南返回高雄途中，伊確實曾因九十一年十一月
　　十一日伊與被告同住於黃海街時，被告向伊指稱伊母親對被告不好而生氣，進而
　　對被告說出要被告自行前往保姆家接回女兒，以後被告和女兒住在黃海街，伊欲
　　自己住在仁愛街等語（見卷第七五、七六頁），經向原告提示上開錄音譯文，原
　　告固不否認該錄音譯文之真正，惟辯稱九十一年十一月十二日當晚伊與被告自台
　　南返回高雄市新興區○○○街四八號，伊要求被告自行前往褓姆家帶小孩回來，
　　結果被告因此不高興，待伊自洗手間出來後，見到被告對伊母親大聲叫嚷，稱遭
　　到伊全家之虐待，伊見母親跪在地上，伊因此與被告發生爭執，伊雖作勢要打被
　　告，但是被家人拉開，實際上並沒有打被告等語（見卷第六六頁、第八六頁）。
　　證人即原告母親吳秀琴則證稱：「‧‧‧九十一年十一月十二日兩造從外面回來
　　，我和客人在吃飯，我叫兩造吃飯，並且問小孩在何處，原告叫被告去保姆家帶
　　小孩，被告就說我對她不好，當天原告沒有出手打被告，被告的傷痕怎麼來的我
　　不知道。我會對被告下跪是因為被告吵得太厲害，我才下跪請她小聲一點，並且
　　說我絕對沒有對她不好，被告打電話叫她的母親及哥哥到場，‧‧‧被告的母親
　　及哥哥到場後就將被告帶回去。被告回家之後我就常常去被告娘家看小孩，約幾
　　個月去一次，我有去找被告及小孩回來，但是我不知道被告為何拒絕回來，被告
　　講的話我都聽不懂，也聽不清楚。‧‧‧」等語（見卷第六九頁），證人黃一龍
　　則證稱：「九十一年間我曾到仁愛一街原告父母家中作客，但確實的時間我已經
　　不記得，當時是晚上吃飯時間，我在二樓吃飯，聽到兩造邊走邊爭執，吵什麼我
　　沒有聽清楚，我和原告的父母親將兩造隔開，我攔開被告不讓她和原告在一起，
　　我沒有看到兩造打架‧‧‧」等語（見卷第六八頁），堪認九十一年十一月十六
　　日兩造係因原告未能妥善處理被告與原告母親間之相處問題而引發爭執，於爭執
　　中原告曾作勢欲毆打被告，原告父母及證人黃一龍見狀即將兩造拉開，嗣被告即
　　通知被告母親及其胞兄到場，佐以證人即被告胞兄沈立鈞證稱伊到場時只見被告
　　在哭，並沒有看到被告身上有何直接明顯的外傷，只覺得被告很狼狽，因此伊推
　　測被告有被打等語（見卷第八八頁），足知證人沈立鈞並未親眼目擊原告毆打被
　　告，其證述被告遭原告毆打乙節，僅係出於個人之臆測，尚非可採，惟衡酌證人
　　黃一龍、吳秀琴之證詞可知，被告當時確曾因與原告激烈爭執而哭泣，並因原告
　　父母及證人黃一龍將伊與原告拉開，而呈現臉部、頭髮凌亂等狼狽情狀。
　(2)再者被告亦坦承，伊並未於九十一年十一月十二日事發後即刻前往醫院就醫驗傷
　　，而係遲至一個多月後因身體感到不適始前往醫院就診，並向醫師提及曾遭毆打
　　，醫師遂提醒伊得前往派出所報案等情（見卷第六十頁），而實和聯合診所診斷
　　證明書醫囑欄就病發原因之記載，及高雄市政府警察局新興分局受（處）理家庭
　　暴力案件調查紀錄（通報）表、高雄市政府警察局新興分局處理家庭暴力案件現
　　場報告表中就被告曾於九十一年十一月十二日遭原告毆傷之記載，則均係依被告
　　片面陳述填載，尚欠缺積極事證佐據，是以九十一年十二月二十一日被告就診時
　　所呈現之左側顳頷關節疼痛併頭痛及左側頸部酸痛之病狀，是否果與兩造九十一
　　年十一月十二日所生爭執有關？其間是否具有相當因果關係存在？仍有待被告提
　　出積極事證以茲證明，既被告無法提出其他積極證據以供調查，自應由被告承擔
　　不能舉證之不利益，尚難認被告於九十一年十一月十二日有遭原告毆打之情事存
　　在。
　2.被告辯稱除前開事件外，婚後伊尚曾因細故遭原告毆打乙節，則據被告提出九十
　　一年十一月十六日錄音譯文及錄音帶各一件為證（見卷第七三頁），依上開錄音
　　譯文顯示，原告在與被告母親談話中曾稱「第一次是她打我，不是我打她」、「
　　第二次打她，是我不跟她說話，我要出門，她硬要跟我說話，我伸手要打她，她
　　說不可以打她，我才打她」等語（見卷第七三頁），證人即原告胞兄沈立鈞亦證
　　稱：「‧‧‧九十一年十一月十六日我有邀原告來我家談如何處理兩造婚姻的事
　　情，印象中當天原告有承認二次動手打被告‧‧‧」等語（見卷第八八頁），原
　　告對前開錄音譯文及錄音帶內容之真正固不爭執，惟辯稱實際情形是九十年八月
　　二十四日當天伊欲出門遭被告阻擋，伊推被告，被告則動口咬伊手臂等語（見卷
　　第八六頁），足知兩造婚後原告確實曾因細故爭執而動手推打被告。
　3.另綜觀證人即原告胞兄沈立鈞到庭證稱，九十一年十一月十二日伊到場時，原告
　　母親曾對伊提及伊並未嫌棄小孩是女的，也沒有不讓被告回家等語（見卷第八八
　　頁），證人趙元韻則證稱九十一年十月二十九日伊載同兩造前往中壢，處理變賣
　　房產事宜途中，原告屢就被告身體不好，以致產下女兒乙事發表議論（見卷第一
　　二五頁），而兩造所不爭執之九十一年十一月十六日錄音譯文亦顯示，被告婚後
　　與原告母親相處不睦，惟原告無力從中協調化解婆媳心結（見卷第七五至七九頁
　　）等各項情事，足知兩造婚姻屢受婆媳問題、能否生育男丁等問題困擾，致常生
　　口角勃谿，日積月累之下，雙方之心結歧見日增，而原告母親吳秀琴亦證稱，伊
　　於九十一年十一月十二日被告與兩造所生女兒黃郁庭返回高雄市○○區○○街一
　　八一號四樓之住處後，伊約隔數月才到上開處所探視小孩一次（見卷第七十頁）
　　，原告亦坦承平日均在台南工作，甚而偶有留宿於台南租屋處之必要，已如前述
　　，衡諸一般日常生活經驗法則，本件原告父母位於高雄市新興區○○○街四八號
　　之住處與被告位於高雄市○○區○○街一八一號四樓之住處相隔僅約五分鐘路程
　　（見卷第一八０頁相對地理位置圖），惟原告母親卻每隔數月才前往探視孫女一
　　次，顯見其與孫女間之情感淡薄，是否得以希冀原告母親協助被告照顧兩造女兒
　　黃郁庭，尚屬變數，而婆媳不和乃引發九十一年十一月十二日事端之主因，已如
　　前述，益見在婆媳心結未能化解，且原告又因工作之故時而留住台南租屋處等情
　　況下，若猶強求被告獨自帶同兩造女兒黃郁庭返回高雄市新興區○○○街四八號
　　與原告父母同住，無非係將兩造婚姻暴露於更大的爭執事端當中，全然無助於彌
　　平兩造婚姻裂隙，自難認有何非以上開住處作為履行夫妻同居義務之唯一處所之
　　必要性存在。況兩造於本院準備程序進行中，均表示有意願考慮先於被告位於高
　　雄市○○區○○街一八一號四樓之住處共同生活（見卷第八五頁、八六頁），堪
　　認被告並未拒絕與原告同居，僅係對兩造應履行夫妻同居義務之處所何在與原告
　　之意見有異。
四、按夫妻互負同居之義務。夫妻之住所由雙方共同協議之；未為協議或協議不成時
    ，得聲請法院定之。民法第一千零一條前段、第一千零二條第一項定有明文。又
    「住所乃決定各項法律效力之中心地，夫妻互負同居之義務，固為民法第一千零
    一條前段所明定，惟民法並未強制規定自然人應設定住所，且未明定應以住所為
    夫妻履行同居義務之唯一處所。是夫妻履行同居義務之處所並不以住所為限。鑑
    諸現今教育普及，男女接受教育之機會均等，就業情況改變，男女從事各種行業
    之機會幾無軒輊，而夫妻各自就業之處所，未必相同，夫妻若感情和睦，能互相
    忍讓，時刻慮及他方配偶之需要，就住所之設定能妥協或折衷，而有所約定者固
    可，若夫或贅夫之妻拒不約定住所，則依民法第一千零二條前段規定，他方配偶
    即須以其一方設定之住所為住所，未能兼顧他方選擇住所之權利及具體個案之特
    殊情況，與憲法上平等及比例原則容有未符，應自本解釋公布日起，至遲於屆滿
    一年時失其效力。又夫妻住所之設定與夫妻應履行同居之義務，尚有不同，夫妻
    縱未設定住所，仍應以永久共同生活為目的，而互負履行同居之義務，要屬當然
    」亦有司法院大法官會議第四五二號解釋足資參照。準此，夫妻履行同居之處所
    與夫妻婚姻住所不同，且夫妻婚姻住所不以約定一個住所為必要。本件兩造婚後
    既未約定履行夫妻同居義務之唯一、固定處所，而係分別於高雄市新興區○○○
    街四八號、高雄市○○區○○街一八一號四樓及台南縣永康市○○街一三三號九
    樓之十履行夫妻同居義務，揆諸前揭說明，兩造究應於何處所履行夫妻同居之義
    務，即應先由雙方共同協議，於協議不成時，應聲請法院裁定之。從而，原告於
    夫妻共同住所何在之爭議尚未循前開法定程序處理前，即逕訴請被告應返回高雄
    市新興區○○○街四八號履行與原告同居之義務，乃於法未合，應予駁回。
五、本件事證已臻明確，兩造其餘主張陳述及所提證據，於判決結果已無影響，爰不
    一一論列，併此敘明。
六、據上論結，原告之訴為無理由，依民事訴訟法第七十八條，判決如主文。
中　　　華　　　民　　　國　　九十三　　年　　　四　　　月　　　十三　　日
                                    台灣高雄地方法院家事庭
~B審判長法官  朱玲瑤
~B法　　　官  施柏宏
~B法　　　官　賴文姍
右為正本，係照原本作成。
如對本判決上訴，須於判決送達後二十日內提出上訴狀並表明上訴理由，如於本判決
宣示後送達前提出上訴者，須於送達後十日內補提上訴理由書（需附繕本）。
中　　　華　　　民　　　國　　九十三　　年　　　四　　　月　　　十三　　日
~B法院書記官　黃國忠
